# 请教陈老师：以固定资产投资账面值与评估值差额的会计处理

提问人：jhoct 时间：2010-12-01 16:33:37
A公司通过现金+固定资产的方式投资成立的一家全资子公司B，现金出资 300 万，固定资产账面净值 700 万，固定资产评估价值 5000万。出资之时A公司对该事项作出会计处理，贷记固定资产清理并把固定资产评估价值与账面净值之间的差额全部计入投资收益。其后，A公司把该笔长期股权投资出售给第三方公司C，出售时A公司视同处置长期股权投资并将长期股权投资账面价值与处置作价的差额计入投资收益。A公司如此操作的目的是想通过设立一家新公司B来实现把该固定资产转让给C公司而不需要缴纳营业税、印花税等。B公司在被成立之后到被出售的过程中，没有发生任何业务。我们对上述事项，认为A公司对出资之时的会计处理，不应把固定资产评估价值与账面净值之间的差额计入投资收益，而应直接视同企业因对外投资而处置固定资产，将该部分差额计入营业外收入。
对于A公司长期股权投资的初始成本计量，则视同为投资者投入的长期股权投资，认同客户以现金出资额与固定资产评估的公允价值之和作为初始投资成本。就上述事项，恳请陈老师的指点。

回答人：chenyiwei
这个交易，从经济实质上看，实际上是处置该固定资产（很可能是不动产），其中以不动产出资设立全资子公司和转让全资子公司这两个步骤是一揽子交易的不可分割的组成部分，应作为一个整体进行处理。
A公司以拟转让的不动产出资设立全资子公司时，交易的商业目的尚未实现，盈利过程尚未完成，因此不能确认处置损益或者资本公积，应当按照拟转让的不动产的原账面价值和对该全资子公司出资的货币金额之和作为长期股权投资的初始成本，即： 借：长期股权投资，贷：固定资产清理，贷：银行存款等。
到转让该全资子公司股权时，盈利过程完成，此时可以把处置价款与被处置的长期股权投资帐面价值之间的差额确认为固定资产处置收益（注意不是投资收益中的股权处置收益）： 借：银行存款，贷：长期股权投资，贷：营业外收入——处置固定资产收益

回答人：chenyiwei
回复 报纸 呼叫帮助 的帖子单就该项投资行为而言，在投资前后，如果不考虑后续的股权转让因素，则母公司所能控制的经济资源及其风险报酬特征没有任何变化，所以是不具有商业实质的。 我以前分析过：“商业实质”概念的本质是：资产所有权（或负债）上的主要风险和报酬的特征是否发生实质性改变。并且“商业实质”概念具有广泛的适用性，不仅仅适用于非货币性资产交换。现在解释 4 号中引入的“跨越会计处理界限”原则也是商业实质原则的一种表现形式。 成立非货币性资产交换，并不一定要求交易双方都作为非货币性资产交换。本案例中，母公司通过与子公司的交易，以一项固定资产换入一项对子公司的长期股权投资，所以对母公司而言，属于非货币性资产交换交易。

回答人：chenyiwei
回复 8 楼 liaowenjia 的帖子税务和会计是两个独立的体系。会计信息的首要使用者是权益投资者（他们是企业的剩余风险和收益的最终承担者），关注的是自身的财富状况，所以产生了“实质重于形式”的原则；而税法是由税务机关执行的，是法律体系的一部分，所以必须对法律形式予以充分尊重，否则在税务执法方面过分强调“实质重于形式”会导致税务机关自由裁量权过大，与“依法行政”的要求不符（这一点税版的winwind版主曾经有过精彩的分析）。
具体到本案例，依照税法规定，以不动产对外投资，共担风险，共享收益的，免征营业税；土地增值税方面，如果被投资企业不是从事房地产开发业务的公司，则应根据财税字[1995]48号和财税[2006]21号文的规定免交土地增值税。

回答人：chenyiwei
回复 11 楼 yanzhiyv 的帖子这本来就是房地产转让的很常用的税收筹划手段。不过可能有一个文件国税函[2000]687号文件对此有影响。税务版面上前段时间对这个文件讨论很多，你可以去看看。

回答人：chenyiwei
回复 13 楼 ly680418 的帖子我倾向于作为不具有商业实质的非货币性资产交换处理。此问题在本版面上已经讨论过多次。这种交易不是企业合并，不能比照企业合并的会计处理原则。

回答人：chenyiwei
回复 15 楼 呼叫帮助 的帖子从经济实质上讲，该交易是以转让股权的法律形式，行转让不动产之实质。所以将差额确认为不动产处置损益。

回答人：chenyiwei
回复 18 楼 呼叫帮助 的帖子不能过于绝对化。本案例中之所以这样处理，是因为企业借股权转让规避不动产转让税费的意图是相当明显的，被转让的标的股权所在的企业也没有实质性的经营活动，不构成会计上的“业务”。其他情况应根据具体事实判断。

提问人：呼叫帮助 时间：2017-04-21 19:05:52
新公司为中外合作企业，中外各占50%，注册资本为 3000 万元，其中中方股东以在建工程作价投资，经评估价值为 2000 万元。现在的问题是，合作企业账务处理上是应该以评估的 2000 万元的价值作为在建工程反映，还是以约定的 1500 万元的价值作为在建工程反映？

回答人：chenyiwei
一般优先考虑双方协商作价金额。但如果与评估值差异很大，就要考虑具体的原因，确定如何处理。

提问人：呼叫帮助 时间：2017-04-21 22:17:55
新公司为中外合作企业，执行企业会计制度，中外各占50%，注册资本为 3000 万元，其中中方股东以在建工程作价投资，账面价值为 2100 万元，经评估价值为 2000 万元。现在的问题是，合作企业账务处理上是应该以评估的 2000 万元的价值作为在建工程反映，还是以约定的 1500 万元的价值作为在建工程反映？ 我是这样处理的，请您指导下是否正确？ 根据企业会计制度规定，以非货币性交易换入的长期股权投资，按换出资产的账面价值加上应支付的相关税费，作为初始投资成本。 采用权益法核算时，投资最初以初始投资成本计量，投资企业的初始投资成本与应享有被投资单位所有者权益份额之间的差额，作为股权投资差额处理，按一定期限平均摊销，计入损益。 中方股东处理： 借：长投 -成本 2100 贷：在建工程 2100
借：长投- 股权投资差额 700 贷：长投 -成本 700
股权投资差额的摊销期限，合同规定了投资期限的，按投资期限摊销。合同没有规定投资期限的，初始投资成本超过应享有被投资单位所有者权益份额之间的差额，按不超过 10 年的期限摊销;初始投资成本低于应享有被投资单位所有者权益份额之间的差额，按不低于 10 年的期限摊销。

回答人：chenyiwei
如果该投资方执行原制度，则投资方这样处理是恰当的。

提问人：呼叫帮助 时间：2017-04-22 11:20:23
企业会计准则讲解(2010) 第五章 固定资产 三、投资者投入固定资产 接受固定资产投资的企业,在办理了固定资产移交手续之后,应按投资合同或协议约定的价值加上应支付的相关税费作为固定资产的入账价值,但合同或协议约定价值不公允的除外。 陈版！这句话中的合同或协议约定价值不公允的除外是什么意思？是否指合同或协议约定价值不公允的则需要按比其更公允的价值入账吗？

回答人：chenyiwei
如果协议价值与公允价值差异较大，则应以公允价值入帐，与协议作价金额之间的差额调整资本公积处理。

提问人：呼叫帮助 时间：2017-04-22 19:04:00
在追问下，我昨天向您提出的问题，这是个真实的案例， 新公司为中外合作企业，中方和外方各占50%，注册资本为 3000 万元，其中：中方股东以在建工程作价投资，账面价值 2000 万元，评估价值为 2200 万元。中、外双方股东认同投入的在建工程价值为 1500 万元。外方投入的是现金。合作期满，固定资产（建工程转入的）无偿归中方所有。我们在此不去讨论当时作价投入的合理性问题。
由于合作企业以合作协议对中方投入的在建工程以 1500 万元进行账务处理，执行企业会计制度的中方股东对多投入的部分 500 万元（ 2000 万元-1500万元）全部作为股权投资差额入账并按合作期限予以摊销。 本次审计，我认为中方股东确认 500 万元的股权投资差额不合适，我理解合作公司应当对投入的在建工程按 2200 万元入账，差额作为资本公积，全部有中方股东独享（因外方不认同不享有）。 合作企业认为中方投入的在建工程公允价值虽为 2200 万元但是双方确认的价值就是 1500 万元，所以应当按双方约定价值入账不存在问题。 而我的理解是接受固定资产投资的企业,在办理了固定资产移交手续之后,应按投资合同或协议约定的价值加上应支付的相关税费作为固定资产的入账价值,但合同或协议约定价值不公允（不公允的理由我认为是在建工程原投入的账面价值 2000 万元，评估价值为 2200 万元，仅投入到另外一个公司价值就减少，不合理），所以以约定的价值不合理。 陈版，您帮我看看，我的理解是否合理？多谢了！

回答人：chenyiwei
如果双方协商作价 1500 万，则该中方股东账面应确认损失 500 （ 2000 － 1500 ），长期股权投资入账价值 1500 ，无股权投资差额。

提问人：呼叫帮助 时间：2017-04-23 13:10:55
陈版，我连续提出的 3 个问题，现前后一看，我有点糊涂了，还请教您给指导下， 对于第一个问题， 您的回复是：如果该投资方执行原制度，则投资方这样处理是恰当的。 对于第二个问题， 您的回复是：如果协议价值与公允价值差异较大，则应以公允价值入帐，与协议作价金额之间的差额调整资本公积处理。 我的疑惑是，如果合作公司以公允价值入帐（评估值），则中方账面上就不会形成股权投资差额。所以您的第二回复是正确的，则您第一个回复又如何理解？ 对于第三个问题， 您的回复是： 如果双方协商作价1500 万，则该中方股东账面应确认损失 500 （ 2000 － 1500 ），长期股权投资入账价值 1500 ，无股权投资差额。 我的疑惑是，如果您第三个回复是正确的，则您的第一个回复与第三个处理是否存在矛盾？

回答人：chenyiwei
还是要明确一下真实背景，为何评估值和双方协商作价之间差异会很大？原则上以双方协商作价为依据进行会计处理。原制度下没有“不公允的情况除外”的例外条款。

提问人：呼叫帮助 时间：2017-04-23 13:23:07
这是个政府招商引资的项目，这个合作公司成立已经超过 20 年了，为何评估值和双方协商作价之间差异会很大的真实的原因，我们是无法从合作协议中得知。陈版，我的意思是，我们在此不去讨论当时作价投入的合理性问题。仅就这个案例，我们如何处理是最佳，在此说明下，合作公司和中方股东执行的都是《企业会计制度》。多谢您的指导！

回答人：chenyiwei
股东和公司都以协商作价金额作为会计处理的依据。股东应就协商作价金额与原账面价值之间的差额确认损失。

提问人：呼叫帮助 时间：2017-04-24 08:20:47
新公司为中外合作企业，中方和外方各占50%，注册资本为 3000 万元，其中：中方股东以在建工程作价投资，账面价值 2000 万元，评估价值为 2200 万元。中、外双方股东认同投入的在建工程价值为 1500 万元。外方投入的是现金。合作期满，固定资产（建工程转入的）无偿归中方所有。我们在此不去讨论当时作价投入的合理性问题。 由于合作企业以合作协议对中方投入的在建工程以 1500 万元进行账务处理，执行企业会计制度的中方股东对多投入的部分 500 万元（ 2000 万元-1500万元）全部作为股权投资差额入账并按合作期限予以摊销。 您说原制度下没有“不公允的情况除外”的例外条款。即接受固定资产投资的企业,在办理了固定资产移交手续之后,应按投资合同或协议约定的价值加上应支付的相关税费作为固定资产的入账价值,但合同或协议约定价值不公允的除外（新准则下的处理）。 这样的话，我理解中方的处理应是没有问题的，中方股东对多投入的部分 500 万元（ 2000 万元-1500万元）全部作为股权投资差额入账并按合作期限予以摊销。 我查找了关于执行《企业会计制度》和相关会计准则有关问题解答（二） 十一、问：企业以非现金资产对外投资时，长期股权投资的初始投资成本与应享有被投资单位所有者权益份额之间的差额，应如何进行会计处理？ 答：
企业以非现金资产对外投资，应按非货币性交易的原则确定长期股权投资的初始投资成本。采用权益法核算时，长期股权投资的初始投资成本与应享有被投资单位所有者权益份额之间的差额，作为股权投资差额，分别情况进行会计处理：初始投资成本大于应享有被投资单位所有者权益份额的差额，借记“长期股权投资——××单位（股权投资差额）”科目，贷记“长期股权投资——××单位（投资成本）”科目，并按规定的期限摊销计入损益；初始投资成本小于应享有被投资单位所有者权益份额的差额，借记“长期股权投资——××单位（投资成本）”科目，贷记“资本公积——股权投资准备”科目。 企业以现金对外投资，采用权益法核算时，长期股权投资的初始投资成本与应享有被投资单位所有者权益份额之间的差额，也比照上述原则处理。 本规定发布之前，企业对外投资已按原规定进行会计处理的，不再做追溯调整，对其余额应继续采用原有的会计政策，直至摊销完毕为止；本规定发布之后，企业新发生的对外投资，按上述规定进行会计处理。 陈版您说，股东和公司都以协商作价金额作为会计处理的依据。股东应就协商作价金额与原账面价值之间的差额确认损失。 我纠正下，中方股东是以账面价值为会计处理的依据，合作公司是以协商作价金额作为会计处理的依据。
请问下，您说，如果双方协商作价 1500 万，则该中方股东账面应确认损失 500 （ 2000 － 1500 ），长期股权投资入账价值 1500 ，这依据是什么？

回答人：chenyiwei
谨慎性原则，足额确认减值损失。

提问人：呼叫帮助 时间：2017-04-24 20:41:07
陈版，谨慎性原则，足额确认减值损失。您的意思是在中方账面上对投入的在建工程直接确认减值损失，还是对在建工程投出后，对长期投资确认减值损失？

回答人：chenyiwei
直接对在建工程确认减值损失，再以调整减值损失后的在建工程账面价值转为对合作企业投资的成本。

提问人：呼叫帮助 时间：2017-04-25 08:03:30
陈版这里还有二个问题我没有搞清楚， 1 、中方股东以在建工程作价投资，账面价值 2000 万元，评估价值为 2200 万元。中、外双方股东认同投入的在建工程价值为 1500 万元。若直接对在建工程确认减值损失的话， 一是说明建工程在投出前已经发生了减值，可是减值的话，评估所评出的价值为 2200 万元有大于账面值，这如何理解？ 二是在这个实例中，难道说评估的公允价值不如中、外双方股东认同的价值的公允？这如何理解？

回答人：chenyiwei
1 、要关注评估方法，例如资产基础法（成本法）的评估结果不代表可收回金额，而股东之间的协商作价可能更多地考虑未来经济利益流入潜力，从而导致不一致。 2 、在确定公允价值时，交易价格总是优先于估值模型的理论测算

提问人：呼叫帮助 时间：2017-04-25 19:44:06
您这回复，我认同！但是还是一个疑惑，引用上例： 新公司为中外合作企业，执行企业会计制度，中外各占50%，注册资本为 3000万元，其中中方股东以在建工程作价投资，账面价值为 2100 万元，经评估价值为 2000 万元。我是这样处理的，请您指导下是否正确？ 根据企业会计制度规定，以非货币性交易换入的长期股权投资，按换出资产的账面价值加上应支付的相关税费，作为初始投资成本。 采用权益法核算时，投资最初以初始投资成本计量，投资企业的初始投资成本与应享有被投资单位所有者权益份额之间的差额，作为股权投资差额处理，按一定期限平均摊销，计入损益。 中方股东处理： 借：长投 -成本 2100 贷：在建工程2100
借：长投- 股权投资差额 700 贷：长投 -成本 700
股权投资差额的摊销期限，合同规定了投资期限的，按投资期限摊销。合同没有规定投资期限的，初始投资成本超过应享有被投资单位所有者权益份额之间的差额，按不超过 10 年的期限摊销;初始投资成本低于应享有被投资单位所有者权益份额之间的差额，按不低于 10 年的期限摊销。
您的回复是：如果该投资方执行原制度，则投资方这样处理是恰当的。我理解这样处理也没有问题啊！ 但这样处理就与您的最近的回复相冲突，这怎么理解？

回答人：chenyiwei
这个问题原制度本来就没有规定清楚，但从原制度一直强调的谨慎为先的理念来看，在协议作价低于账面价值时确认处置损失或减值损失更合理。

提问人：2009masq 时间：2017-04-26 14:15:55
陈版，我看过这个帖子，我在思考一个问题， 中方股东以在建工程作价投资，账面价值 2000 万元，评估价值为 2200 万元。中、外双方股东认同投入的在建工程价值为 1500 万元。 您回复是：直接对在建工程确认减值损失，再以调整减值损失后的在建工程账面价值转为对合作企业投资的成本。 您这回复我在猜想在建工程在投出前已经出现减值，所以先确认减值损失，然后在做长投处理，但这个案例就怪在这里，投出前账面价值 2000 万元，评估价值为 2200 万元，也就是说，在建工程投出前，我们不好说在建工程就此出现减值的情况，只是投出后对方股东只确认 1500 万元。假如我们以双方股东确认的价值作为公允值，我理解资产也是在投出后才能说减值。但投出后的资产又不在中方股东的账上，不能提减值。但是投出后资产价值减少而导致中方股东的权益减少，可以按会计制度的规定确认股权投资差额。 所以我个人认为在协议作价低于账面价值时确认处置损失或减值损失虽然可能更合理，但是我认为这样处理没有充分依据，我还是赞成股权投资差额更合适，有理论依据。 不知陈版您怎看？

回答人：chenyiwei
建议了解这个协商作价 1500 万是如何定的。如果 2200 万是成本法（资产基础法）评估值，而 1500 万是收益法评估值，则很明显是发生了减值。成本法的评估结果不作为确定资产可收回金额的依据。

提问人：呼叫帮助 时间：2017-04-27 17:00:23
陈版请教下，合作企业 20 年，中方股东对于长期股权投资是否需要确认递延所得税？

回答人：chenyiwei
如果该股东确实是在原制度下采用递延法核算的，而需确认递延所得税贷项。

回答人：chenyiwei
你说的股东是执行原制度的企业，原制度下企业所得税多数是采用应付税款法核算的，不存在确认递延所得税的问题。

提问人：呼叫帮助 时间：2017-04-27 19:13:39
说错了，陈版，中方股东原执行企业会计制度， 2008 年中方股东执行企业会计准则，制度转换时，中方股东是否需要确认递延所得税？

回答人：chenyiwei
如果转换日存在暂时性差异，则需按 38 号准则规定确认递延所得税。

提问人：我爱新视野 时间：2017-05-04 16:05:41
陈老师，对于股权投资的单位，只要合同中存在明确的投资期限，则投资公司就一定要对权益法核算的被投资单位按准则规定确认递延所得税？

回答人：chenyiwei
不一定。要看该应纳税暂时性差异（如被投资方的留存收益）日后转回时是否应税。例如，如果预计该部分留存收益都可以通过分红方式收回，则因为分红本身免税，所以不确认递延所得税；如果通过股权转让或处置收回则需要